【裁判字號】    90,上更(一),585
【裁判日期】    900904
【裁判案由】    偽造文書
【裁判全文】
臺灣高等法院刑事判決                          九十年度上更(一)字第五八五號
    上  訴  人  臺灣台北地方法院檢察署檢察官
    被      告  乙○○
              (即莊敏影)設台北市○○○路三三三號九樓之二
右上訴人，因被告偽造文書案件，不服臺灣台北地方法院，八十六年度訴字第二四０
六號，中華民國八十七年三月十四日第一審判決（起訴案號：臺灣台北地方法院檢察
署八十五年度偵字第二五四六號暨八十七年度偵字第七二八七號移送併辦）提起上訴
，判決後經最高法院發回更審，本院判決如左：
    主      文
上訴駁回。
    理      由
一、公訴意旨略以：乙○○(原名莊梅影)係寶堂建設股份有限公司（以下簡稱寶堂公
    司）及巨堂建設股份有限公司（以下簡稱巨堂公司）之負責人，高文政則原任職
    於寶堂公司為副總工程師。二人均基於共同之犯意聯絡，明知該公司於八十四年
    底、八十五年初財務狀況已不佳，竟意圖為自己不法之所有，向丙○○佯稱：「
    公司要繳一筆鉅額土地增值稅，目前尚欠新台幣（下同）一百五十萬元，只要借
    款供公司週轉，增值稅繳清，即有大筆貸款會下來，預估快則七天，慢則一個月
    可還款」，使劉某陷於錯誤，而借予一百四十萬元，事後即拒不還款。乙○○、
    高文政於詐得前開款項後，以其中一百萬元償還乙○○對案外人葉文章之欠款，
    以其中四十萬元償還乙○○對高文政之欠款。『嗣乙○○為應付丙○○，乃立具
    「承諾書」及偽造茂曄建設股份有限公司（以下簡稱茂曄公司）土地、房屋預定
    買賣契約書交予丙○○，該契約書係就座落台北市○○區○○段三小段共十筆地
    號所興建之「再興摩登天廈」第十三樓Ａ２壹戶為出售予丙○○之買賣標的物，
    經查覺始知受騙，因認被告乙○○、高文政均涉有詐欺罪嫌，被告乙○○則另涉
    偽造文書罪嫌』（乙○○、高文政被訴共同詐欺部分業經本院前審判決無罪確定
    ）。
二、按犯罪事實應依證據認定之，無證據不得推定其犯罪事實，又不能證明被告犯罪
    者，應諭知無罪之判決，刑事訴訟法第一百五十四條、第三百零一條第一項定有
    文。本件公訴人認被告乙○○涉右揭偽造文書行為，無非以被告乙○○為搪塞告
    訴人，乃偽造茂曄公司及其負責人丁○○之印章及署押，及交付偽造茂曄公司坐
    落台北市○○區○○段三小段所興建之「再興摩登天廈」第十三樓Ａ２房地之土
    地、房屋買賣預定契約書予告訴人以抵償欠款，及證人丁○○所為印象裡公司無
    該印章之證述為論據。惟訊之被告乙○○堅決否認有偽造文書犯行，並辯稱：其
    原即為該「再興摩登天廈」之興建合夥人，並受茂曄公司委託代銷售所建房地，
    故其係有權簽約，非為偽造為語。
三、經查：證人即茂曄公司負責人丁○○於偵查中雖證稱不知道簽訂系爭買賣契約事
    ，乙○○原先是茂曄公司暗股股東，八十五年三月間他向我提起希望我提供再興
    摩登天廈第十三樓給他，做擔保，但我沒有同意，契約書的章不是我蓋的，印象
    裡公司並沒有這個章，私章是被盜刻的：：：」等語，原審調查時復否認簽定系
    爭買賣契約書等語（見原審卷第三十三頁背面），惟嗣後於原審另稱：契約書所
    用的印章是工務水電都需用該章：：（見同上原審卷第三三頁背面），「是公司
    刻的章」（見原審卷第四頁），本院更審中到庭復稱：「檢察官訊問時，我是突
    然去，看到這個章，因為沒有什麼印章，所以才說不知道，後來回公司查證，確
    實有這個章，這是公司水電工程使用的，臨時章：：：」等語（見本院卷第四十
    頁），證人甲○○亦證稱：「：：：簽約書使用的章」那是一些工程工務使用的
    章，契約只是預定買賣的意思（本院卷第六三頁），核與證人丁○○嗣於原審及
    本院之證述一致，堪信系爭買賣契約書上所使用之印章是工地使用，並非被告所
    偽造無訛。
四、次查：被告乙○○是再興摩登天廈之興建合夥人，並受茂曄公司委託代銷售所建
    房地等情，業據證人即負責會計業務之曾月女於原審證述明確（見原審卷第一一
    五頁、第一一八頁），證人丁○○於原審亦證稱：「：：：銷售是委託乙○○授
    權以該章先簽臨時契約：：：需再拿回來給我簽名：：：」即證人甲○○亦結證
    「乙○○在公司負責銷售與工地之業務：：：，章是公司工地在使用，也有經丁○○同意授權使用」，各等語屬實（見本院卷第六一、六二頁、本院上訴卷第四
    八頁），核與被告所辯業經證人丁○○同意授權使用該章於工地銷售房地之買賣
    契約書一節相符。
五、末查：告訴人丙○○雖指稱被告簽發系爭買賣契約，純係為擔保積欠之一百四十
    萬元借款，證人甲○○於本院前審亦證稱：「承諾書是我見證的，丙○○因利息
    票無法兌現，本以木柵之屋提供其為保障才如此做，但因股東不同意才改為北投
    之房屋：：」（見本院前審上訴卷第四八頁），證人丁○○亦陳證，伊曾向乙○○表示以公司的房屋為抵押或擔保是不同意等情，是本件被告簽定系爭房地之真
    意如何？是否有違背茂曄公司負責人丁○○之授權意旨，為本院需審酌之另一爭
    執要點，據被告辯稱簽約雖有擔保丙○○借款之意思，但伊是以出售茂曄公司房
    地之立場簽訂系爭房地買賣契約以積欠丙○○之借款抵頭期款，簽約後雖有部分
    股東不同意，然而系爭買賣契約並非無效，僅是後來因告訴人誤信高文政之言，
    改以北投的房子」等語。經核卷附之土地暨房屋預定買賣契約書，買賣雙方就標
    的物，價金及付款方式意思表示一致，依各條所載之文字內容為典型之不動產買
    賣契約，並非抵押或擔保借款之書據，參以與系爭不動產買賣預定契約書，同日
    書立由被告委由證人甲○○在場見證之「承諾書」亦載明「：：：向丙○○先生
    本人借款新台幣壹佰肆拾萬元正，恐無法兌現，故承諾同意由茂曄建設股份有限
    公司，本人投資之資金，將所積欠之現金（及利息、違約金）同意將座落於木柵
    路文山區○○段○○段九六九：：：共十筆地號所興建之摩登天廈編號為Ａ棟十
    三樓Ａ２壹戶之房地以新台幣捌佰萬元正登記為丙○○本人，雙方並於八十九年
    三月二十六日簽立預定買賣契約書，如到期日支票兌現，預定買賣契約書即作廢
    ，否則預明定買賣契約書即為生效，不動產買賣契約書並同意以借款新台幣壹佰
    肆拾萬元做為已繳之每期自備款：：：不足之部分，由丙○○先生再依繳款期，
    直接付給茂曄建設股份有限公司，為恐口說無憑特立此承諾書，並由茂曄建設股
    份有限公司甲○○見證此項承諾：：：」等語（詳見偵查卷第五六頁），證人甲○○證稱「詳細情形我不清楚，但我隱約有知道一些，我想乙○○當時應該是以
    賣房子的立場來考量，他在公司有負責銷售業務」、「因為乙○○是公司的大股
    東，若以木柵的房子給丙○○擔保，一百四十萬作為自備款，不的錢丙○○仍
    然要再付：：：」（詳見本審卷第六一頁、第六三頁）等情觀之，足見被告簽定
    系爭不動產預定買賣契約書，雖另有擔保告訴人丙○○一百四十萬元借款之意思
    ，惟因契約書之文字內容及同日書立之承諾書記載如借款票據兌現，則契約失效
    作廢，否則契約書即為生效，同意以一百四十萬元做為已繳之每期自備款告訴人
    仍應依繳款期付款給茂曄公司之內容，本件被告所立不動產預定買賣契約書之真
    意，堪認應仍係以出售茂曄公司系爭工地房地而訂約。雖證人丁○○曾證稱不同
    意被告以公司之房地為借款之抵押或擔保，有關出售房地之買賣預約仍須由其過
    目書立正式契約，及證人甲○○證稱因公司股東不同意而被告改以北投的房屋」
    ，告訴人亦指稱因改以北投之房屋使其受到繳交貸款之損害情事，惟據證人丁○○於本院更審證稱「（當時乙○○有無說他與丙○○這件買賣？」有的，他有告
    訴我，我有說如果買賣當然好，但他有說要抵押擔保，我對抵押部分不同意」、
    「（他簽這個約，是否有違背你的授權範圍？）沒有，他有一半的權利，關於銷
    售部分，他有權全權決定，因為他並沒有違背我的授權，後來他們的約沒有成立
    ，所以我沒有再追究，但如果有成立，這個約還是有效的」、「：：：目前已經
    完工，大約在八十八年左右，他大約分到幾千萬元：：：」、「後來他們說要以
    北投的房子擔保，所以這個約沒有再談」、「（簽臨時約後）一般是每星期都會
    開會，所以大部分都是一星期左右：：：成立正式合約：：：」等語（見本審卷
    第四十至四二頁），而關於嗣後系爭契約作廢，改以北投房屋之緣因，據被告辯
    稱「當時丙○○自己說他已找到買主，所以才改為北投的房子」，質諸告訴人丙○○亦不否認那是高文政教我要這樣說，這樣才可以將原來已簽好的約改掉，所
    以才那樣說的」等語（見本審卷第六八頁），綜上所述，被告乙○○原即為「再
    興摩登天廈」之興建合夥人，並受茂曄公司委託代為銷售所建房地，本係有權簽
    定系爭不動產預定買賣契約書，系爭不動產預定買賣契約書之簽定，亦不違背茂
    曄公司負責人丁○○之授權意旨，如告訴人不改變原意，該契約仍是有效之買賣
    契約，僅是後來因告訴人誤信原審共同被告高文政之言，而改以已找到北投房屋
    買主為由，要求換屋所致，被告自無虛偽製作他人名義之不動產買賣契約書，致
    告訴人遭受損害之故意與犯行之可言，原審亦不能證明被告有此部分之犯罪情事
    ，因而就被訴偽造文書部分併為無罪之判決，核無違誤，檢察官上訴意旨指摘此
    部分原判決不當，為無理由，應予駁回。
六、據上論斷，應依刑事訴訟法第三百六十八條，判決如主文。
本案經檢察官鍾鳳玲到庭執行職務。
中      華      民      國    九十      年      九      月      四      日
                              臺灣高等法院刑事第七庭
                                  審判長法  官  吳  啟  民
                                        法  官  蘇  隆  惠
                                        法  官  林  瑞  斌
右正本證明與原本無異。
檢察官如不服本判決應於收受送達後十日內向本院提出上訴書狀，其未敘述上訴之理
由者並得於提起上訴後十日內向本院補提理由書（均須按他造當事人之人數附繕本）
。
                                        書記官  游  桂  
中      華      民      國    九十      年      九      月       五     日


司法院資訊處製作；財團法人民間司法改革基金會備份。
